【裁判字號】    97,上易,1251
【裁判日期】    970704
【裁判案由】    詐欺
【裁判全文】
臺灣高等法院刑事判決                97年度上易字第1251號
上  訴  人  臺灣臺北地方法院檢察署檢察官
被      告  丙○○
上列上訴人因被告詐欺案件，不服臺灣臺北地方法院96年度易字
第2842號，中華民國97年3月18日第一審判決（起訴案號：臺灣
臺北地方法院檢察署96年度偵緝字第2005號），提起上訴，本院
判決如下：
    主  文
上訴駁回。
    理  由
一、公訴意旨略以：被告丙○○明知他人收集存摺、印章、提款
    卡等帳戶資料，顯係欲以該收集之帳戶遂行財產上犯罪之目
    的；而將個人帳戶出租、出售或以其他方式提供他人使用，
    並可預見此帳戶足供為詐欺取財之人頭帳戶，以收取被害人
    匯入之款項，仍不違背其本意；竟基於幫助他人詐欺取財之
    不確定故意，將其（一）於民國九十一年二月二十一日，在
    屏東縣里港鄉農會土庫分部（下稱里港鄉農會）開立帳號0
    0000000000000號帳戶存摺、提款卡及密碼等
    資料，於九十四年十月間，在屏東市，提供予丁○○（業經
    臺灣屏東地方法院檢察署檢察官於九十七年三月五日以九十
    七年度偵字第一三七號為不起訴處分在案），該犯罪集團人
    員取得上開存摺、金融卡及密碼後，即基於詐欺之犯意，在
    奇摩拍賣網站，佯稱要拍賣權威汽車精品「全新Zemi21守護
    神衛星定位GPS」，嗣告訴人乙○於九十五年一月十九日在
    臺北市大安區○○○路○段三○八巷一號五樓之二上網標購
    上開物品後，即匯款新臺幣（下同）一千八百元至被告前開
    里港鄉農會帳戶內；惟告訴人乙○事後因遲未收到上開標購
    物品，始知受騙。（二）復於九十三年二月十九日（起訴書
    誤載為九十四年五月十八日）向臺東區中小企業銀行（下稱
    臺東企銀）申辦帳號0000000000000000號
    帳戶之存摺、提款卡及密碼，於不詳時間，在屏東市交付予
    丁○○（業經臺灣臺中地方法院沙鹿簡易庭於九十五年六月
    二十日以九十五年度沙簡字第三二七號判決判處拘役五十日
    ，於九十五年七月十七日確定），該犯罪集團人員於取得上
    開存摺、金融卡及密碼後，即基於詐欺之犯意，在奇摩拍賣
    網站上，刊登拍賣高雄金典酒店住宿券之訊息一篇，適告訴
    人戊○○於九十五年一月十七日某時許，在其高雄縣鳳山市
    ○○○路三八巷四九號五樓住處上網時發現前揭訊息，並以
    一千九百八十元價格標得前揭住宿券，並依該訊息所留之聯
    絡方式與賣家聯絡，因對方佯稱須將得標金額以自動櫃員機
    轉帳方式付款始能取貨，告訴人戊○○誤以為真，遂於九十
    五年一月十七日晚上十一時五十四分，在前揭住處，以網路
    匯款轉帳方式，將一千九百八十元匯入前揭帳戶內，嗣對方
    並未依約交付前揭住宿券，始知受騙。因認被告涉犯刑法第
    三十條、第三百三十九條第一項之幫助詐欺取財罪嫌云云。
二、按犯罪事實應依證據認定之，無證據不得認定犯罪事實；不
    能證明被告犯罪或其行為不罰者，應諭知無罪之判決，刑事
    訴訟法第一百五十四條第二項、第三百零一條第一項分別定
    有明文。次按事實之認定，應憑證據，如未能發現相當證據
    ，或證據不足以證明，自不能以推測或擬制之方法，以為裁
    判之基礎；又認定犯罪事實所憑之證據，雖不以直接證據為
    限，間接證據亦包括在內，然而無論直接或間接證據，其為
    訴訟上之證明，須於通常一般之人不致有所懷疑，而得確信
    其為真實之程度者，始得據為有罪之認定；再認定不利於被
    告之事實，須依積極證據，苟積極證據不足為不利於被告事
    實之認定時，即應為有利於被告之認定，更不必有何有利之
    證據，最高法院四十年臺上字第八六號、七十六年臺上字第
    四九八六號及三十年上字第八一六號分別著有判例意旨可資
    參照。況刑事訴訟法第一百六十一條第一項亦規定，檢察官
    就被告犯罪事實，應負舉證責任，並指出證明之方法，是檢
    察官對於起訴之犯罪事實，應負提出證據及說服之實質舉證
    責任，倘其所提出之證據，不足為被告有罪之積極證明，或
    其指出證明之方法，無從說服法院以形成被告有罪之心證，
    基於無罪推定之原則，自應為被告無罪判決之諭知，最高法
    院九十二年度臺上字第一二八號著有判例意旨可資參照。又
    按刑法第三十條之幫助犯，係以與正犯有共同之認識而幫助
    實施為要件，若於正犯之犯罪無共同之認識者，即不能謂有
    共犯之關係。故刑法上幫助之行為，須有幫助他人犯罪之意
    思，如無此種故意，基於其他原因，以助成他人犯罪之結果
    ，尚難以幫助論。若幫助之人，誤信為正當行為，並無違法
    之認識，則其行為縱予正犯以助力，尚難遽令負幫助之罪責
    ，最高法院十八年度上字第二八七號、二十年度上字第一○
    二二號、二十年度上字第一八二八號分別著有判例意旨可資
    參照。
三、公訴人認被告涉有幫助詐欺取財罪嫌，主要係以被告供述、
    告訴人乙○、戊○○之證述及里港鄉農會九十六年三月五日
    里農信字第○九六五○○○一三二號函及其檢附屏東縣里港
    鄉農會顧客基本資料登錄單、屏東縣里港鄉農會存摺對帳單
    、國泰世華銀行My ATM明細表—轉帳、臺東區中小企業銀行
    存摺帳卡明細、臺東區中小企業銀行對帳單、開戶資料（活
    期存款印鑑卡）等為據。訊據被告固坦承將其所申辦之上開
    里港鄉農會、臺東企銀帳戶之存摺、金融卡交付予丁○○，
    並提供該里港鄉農會、臺東企銀帳戶密碼予丁○○等情，惟
    否認有何幫助詐欺取財犯行，辯稱：丁○○係伊親戚，說可
    以將現金卡、信用卡整合辦理信用貸款，所以先後跟伊拿存
    摺、金融卡，後來說貸款已過，銀行行員要抽成，所以要密
    碼，不知丁○○會將帳戶賣給詐欺集團等語。經查：
（一）證據能力：他字卷第十九頁固載有：接電話者說他帳戶被
      偷，而且不會用電腦乙節，未載紀錄人員，於形式上已難
      擔保真正，難認有證據能力，至於其他後引證據，檢察官
      及被告均未爭執其證據能力，且觀其製作或取得情形，並
      無違法或不當情事，於客觀上，堪認適合作為證據，依刑
      事訴訟法第一百五十九條之五第二項規定，均有證據能力
      ，合先敘明。
（二）被告於九十四年十月間，在屏東縣屏東市某處，先後將其
      於九十一年二月二十一日前往屏東縣里港鄉○○村○○路
      七三之一號屏東縣里港鄉農會土庫辦事處，向該農會申請
      開立之帳號00000000000000號帳戶、於九
      十三年二月十九日前往屏東縣屏東市○○路五七九號之臺
      東企銀東屏東分行申辦帳號0000000000000
      000號帳戶之存摺存摺一本、金融卡一張及密碼交付予
      丁○○等情，業據被告於警詢、偵訊及原審坦承不諱，並
      有里港鄉農會九十六年三月五日里農信字第○九六五○○○一三二號函及其檢附屏東縣里港鄉農會顧客基本資料登
      錄單、屏東縣里港鄉農會存摺對帳單、臺東區中小企業銀
      行對帳單及開戶資料（活期存款印鑑卡）等在卷可佐（他
      字卷第二十一至二一頁，偵卷第六一至六四頁），此部分
      事實，堪予認定。
（三）有關告訴人戊○○於九十五年一月十七日晚上十一時五十
      四分許前某時，在高雄縣鳳山市○○○路三八巷四九號五
      樓住處，以電腦設備撥接上網後，見真實姓名、年籍均不
      詳之成年人在奇摩網站拍賣網頁上刊拍賣高雄金典酒店豪
      華客房住宿券訊息，旋以一千九百八十元之價格直接購買
      之，並依該訊息所留之聯絡方式與賣家聯絡，因對方佯稱
      須將得標金額以自動櫃員機轉帳方式付款始能取貨，致告
      訴人戊○○陷於錯誤，於九十五年一月十七日晚上十一時
      五十四分許，在其住處，以電腦設備撥接上網後，利用國
      泰世華商業銀行股份有限公司網路銀行提款機匯款一千九
      百八十元匯至上開臺東企銀丙○○帳戶內，而遭提領一空
      ；又告訴人乙○於九十五年一月十九日上午八時許，在臺
      北市大安區○○○路○段三○八巷一號五樓之二住處，以
      電腦設備撥接上網後，因見真實姓名、年籍均不詳之成年
      人在奇摩網站拍賣網頁上佯刊拍賣權威汽車精品「全新Ze
      mi21守護神衛星定位GPS」之訊息，旋以一千六百八十元
      之價格標得之，並依該訊息所留存之付款方式，於九十五
      年一月十九日晚上七時二十五分，在住處，以電腦設備撥
      接上網後，利用國泰世華商業銀行股份有限公司網路銀行
      提款機匯款一千八百元至上開里港鄉農會丙○○帳戶內而
      遭提領一空等情，亦據告訴人乙○、戊○○於警詢時指訴
      綦詳，並有奇摩拍賣網頁資料、里港鄉農會九十六年三月
      五日里農信字第○九六五○○○一三二號函及其檢附屏東
      縣里港鄉農會存摺對帳單、國泰世華銀行My ATM明細表—
      轉帳、臺東區中小企業銀行存摺帳卡明細、臺東區中小企
      業銀行對帳單等件在卷可憑（他字卷第十七至十九頁，核
      退卷第十九頁，第二一至二四頁），此部分事實，亦堪認
      定。
（四）被告辯稱：親戚丁○○跟伊說可以將現金卡、信用卡整合
      辦理信用貸款，所以先後跟伊拿存摺、金融卡，後來還說
      貸款已過，銀行行員要抽成，所以要提供密碼，不曉得丁○○會將帳戶賣給詐欺集團等語，核與證人丁○○於原審
      證稱：被告是伊表哥，伊幫人辦理銀行貸款業務，大約在
      九十四年十月間，被告有貸款的需求，經查被告信用狀況
      、繳款情況後，發現伊的能力範圍內是無法承作被告的貸
      款，所以告訴被告說高雄有認識辦理貸款的通路商甲○○○○，問被告要不要去試試看，因為甲○○○○說被告的
      銀行狀況已瑕疵、不良，正常情況下無法貸款，所以需要
      被告的雙證件影本、金融卡和密碼作假的財力證明，被告
      也同意辦，而將臺東企銀、農會帳戶的存摺、金融卡及密
      碼都交給伊，再轉交給甲○○○○，這段時間都有不斷地
      跟甲○○○○聯絡，被告也有催伊，但打到最後，電話就
      不通了，被告也告知帳戶被別人用，變成人頭帳戶了等語
      相符（原審卷第二四頁），且丁○○亦因此遭法院以幫助
      詐欺判刑，有台中地方法院沙鹿簡易庭判決在卷可參（本
      院卷第十三至十六頁），衡情，其當無迴護被告之必要，
      是其所陳，應可採信，從而，被告所辯，即屬有據，堪予
      採信。
四、綜上，被告既係將帳戶等資料，交予信賴之親友，於主觀上
    實難推認有何幫助詐欺之認識與故意。此外，查無其他積極
    證據足資證明被告確有幫助詐欺犯行，不能證明被告犯罪，
    依首開說明，自應諭知被告無罪。
五、原審同此認定，諭知無罪，核無不合，檢察官上訴意旨以：
    他字卷第十九頁固載有：接電話者說他帳戶被偷，而且不會
    用電腦等語，足認被告所辯不實，另被告農會帳戶，依對帳
    單所載，於九十四年十月二十五日，十月三十一日，十一月
    二十九日摘要貸息，可見該帳戶有隨時取用必要，不可能隨
    意交丁○○等語，然查：上開他字卷第十九頁之記載，難認
    有證據能力，且該內容亦難推認係被告所言，不能據為不利
    被告之認定，至於貸息之記載，乃係自動自帳戶扣款，只要
    帳戶有款項即可，與公訴人所指無涉，綜上，難認上訴有理
    由，應予駁回。
據上論結，應依刑事訴訟法第368條，判決如主文。
本案經檢察官王壬貴到庭執行職務。
中    華    民    國    97    年    7     月    4     日
                  刑事第十八庭審判長法  官  吳鴻章
                                    法  官  陳健順
                                    法  官  周政達
以上正本證明與原本無異。
不得上訴。
                                    書記官  莊昭樹
中    華    民    國    97    年    7     月    4     日


司法院資訊處製作；財團法人民間司法改革基金會備份。
